【裁判字號】    89,上易,633
【裁判日期】    890613
【裁判案由】    詐欺
【裁判全文】
臺灣高等法院高雄分院刑事判決                    八十九年度上易字第六三三號
    上  訴  人  台灣高雄地方法院檢察署檢察官
    被      告  乙○○
右上訴人因被告詐欺案件，不服臺灣高雄地方法院八十八年度易字第三００九號中華
民國八十九年二月二十五日第一審判決（起訴案號：臺灣高雄地方法院檢察署八十八
年度偵字第九八四二號），提起上訴，本院判決如左：
      主  文
上訴駁回。
      理  由
一、公訴意旨略以：被告乙○○意圖為自己不法之所有，明知自己無償債能力，竟於
    民國（下同）八十六年七月三十日，持自己所簽發美國運通銀行高雄分行為付款
    人，帳號00000000號，面額新台幣（下同）八十五萬元，到期日八十六
    年八月三十日之支票，向甲○○佯稱可如期兌款，並交付該紙已經金融行庫拒絕
    往來之支票以取信於甲○○，致劉某不疑有他，如數交付借款。詎事後屆期提示
    付款遭拒，被告又避不見面，始知受騙。案經甲○○訴請偵辦，因認被告乙○○
    涉犯刑法第三百三十九條第一項之詐欺取財罪嫌云云。
二、按犯罪事實應依證據認定之，無證據不得推定其犯罪事實；又不能證明被告犯罪
    者，應諭知無罪之判決，刑事訴訟法第一百五十四條、第三百零一條第一項定有
    明文。又按被害人係以使被告受刑事處罰為目的，故其陳述被告之犯罪情形，雖
    非絕對不得採為判決之基礎，但以陳述本身無瑕疵可指，且與事實相符者始得為
    之，最高法院五十六年台上字第六九八號判例參照。又「被害人之陳述如無瑕疪
    ，且就其他方面調查又與事實相符，固足採為科刑之基礎，倘其陳述尚有瑕疵，
    則在未究明前，遽採為論罪科刑之根據，即難認為適法」、「告訴人之告訴，係
    以使被告受刑事訴追為目的，是其陳述是否與事實相符，仍應調查其他證據以資
    審認」，最高法院六十一年台上字第三０九九號判例、五十二年台上字第一三０
    ０號判例可資參照。而刑事訴訟法上所謂認定犯罪事實之證據，係指足以認定被
    告確有犯罪行為之積極證據而言，如未能發現相當證據或證據不足以證明，自不
    能以推測或擬制之方法，以為裁判基礎，最高法院二十九年上字第三一０五號及
    四十年台上字第八十六號亦分別著有判例；又認定不利於被告之事實，須依積極
    證據，苟積極證據不足為不利被告之認定時，即應為有利於被告之認定，更不必
    有何有利之證據，最高法院三十年上字第八一六號判例參照。再按刑法第三百三
    十九條第一項詐欺罪之成立，以意圖為自己或第三人不法所有，以詐術使人將本
    人或第三人之物交付為要件。所謂以詐術使人交付，必須被詐欺人因其詐術而陷
    於錯誤，若其所用方法，不能認為詐術，亦不致使人陷於錯誤，即不構成該罪，
    最高法院四十六年台上字第二六０號判例可資參照。
三、本件公訴意旨認被告涉犯詐欺取財罪嫌無非以前揭事實業據告訴人指述甚詳，而
    上開被告之銀行帳戶及交予告訴人之該紙支票，確於八十六年五月九日經票據交
    換所列為拒絕往來戶，亦有高雄市票據交換所查詢簡覆單在卷可證為依據。而訊
    據被告乙○○固坦認曾向告訴人甲○○借款，迄今仍有部分款項未經清償之事實
    ；惟堅決否認有詐欺取財之犯行，辯稱：伊於民國八十三年間即認識告訴人，二
    人為朋友關係，嗣於八十五年間，因丈夫所經營之營造公司需款週轉，伊向告訴
    人借款新台幣（下同）一百五十萬元，但於八十六年初，伊已先清償七十萬元，
    其餘未償還部分加上利息，即簽發伊夫所經營公司為發票人之支票交付告訴人，
    後來伊夫之生意發生週轉不靈之情，致未能依約將上開借款返還告訴人，而伊乃
    再簽發伊本人為發票人，美國運通銀行高雄分行為付款人，面額為八十五萬元，
    發票日八十六年八月三十日之支票（下稱系爭支票）乙紙將上開公司支票換回，
    當時告訴人即知悉伊夫公司有週轉不靈之情，伊並沒詐欺告訴人之意思，伊與告
    訴人間實存在誤會，況伊於事後有按期給付利息每月二萬元，且曾與告訴人達成
    協議簽發多紙本票以分期清償上開借款，而伊有給付兩期連同本金及利息各十二
    萬五千元及十二萬一千元之欠款，並取回二紙本票，嗣因經濟困難才未繼續償還
    ，絕無詐欺之意等語。
四、告訴人甲○○雖於偵查及原審法院調查程序中一再指述：被告於右揭時、地，持
    系爭支票向伊詐借八十五萬元後，旋即避不見面云云，並認被告有右揭詐欺取財
    犯行。惟經查：
    （一）告訴人於原審法院調查程序中始則陳稱：伊於八十五年間認識被告，於八
          十六年間被告向伊借過一次錢，約十幾、二十萬元，當時被告拿公司票據
          向伊借錢，之後票有按期兌現，因此覺得被告之信用不錯，所以才再次借
          款；伊借被告之款項為八十五萬元而非一百五十萬元，當時被告原拿公司
          的支票來向伊借款，快到期時，被告再持系爭支票將之前所交付之公司支
          票換回；繼則指稱：系爭支票確係八十六年七月三十日所簽發，亦即於系
          爭支票票載到期日八十六年八月三十日前一個月所交付，當初被告交付系
          爭支票，據伊回想，被告係為換回被告原本交付告訴人供兌現返款之公司
          票，因該公司票即將到期，被告惟恐拖累公司營運，即一再切結擔保，表
          示再給予一個月時間，一定兌現，是因時日已久，多少不復記憶，於今回
          想該八十五萬元，乃為原借款之餘額等語（見原審卷第五十頁背面、第五
          十一頁，及八十八年十一月二十二日告訴人所提陳述狀第一點），嗣於本
          院調查時指稱：被告於八十四年起即向我借過幾次錢，數目均不大，且均
          有返還，原來由「冠利公司」（即被告丈夫所經營公司）簽發支票向我借
          一百五十萬元，後來還剩八十五萬元時，被告才持系爭以拒絕往來之支票
          向我換回「冠利公司」簽發之支票：：等語（本院八十九年五月五日訊問
          筆錄），所述顯與偵查中之指述並不一致；而依其於本院中之陳述核與被
          告辯稱係於八十五年間，因丈夫所經營之營造公司需款週轉，伊向告訴人
          借款新台幣（下同）一百五十萬元，但於八十六年初，伊已先清償七十萬
          元，其餘未償還部分加上利息，即簽發伊夫所經營公司為發票人之支票交
          付告訴人，後來伊夫之生意發生週轉不靈之情，致未能依約將上開借款返
          還告訴人，而伊乃再簽發伊本人為發票人，美國運通銀行高雄分行為付款
          人，面額為八十五萬元，發票日八十六年八月三十日之支票（下稱系爭支
          票）乙紙將上開公司支票換回等情相符；可見被告係向告訴人借款一百五
          十萬元，清償至剩餘八十五萬元時，才持上開支票交由被告收執以換回他
          張支票，而非被告持上開支票向被告佯稱可如期兌現，而使被告陷於錯誤
          ，信以為真，始借給八十五萬元借款，至為明顯；是以公訴意旨依據告訴
          人陳述與借款經過事實顯有瑕疵之告訴，而認被告於民國（下同）八十六
          年七月三十日，持自己所簽發美國運通銀行高雄分行為付款人，帳號00
          000000號，面額新台幣（下同）八十五萬元，到期日八十六年八月
          三十日之支票，向甲○○佯稱可如期兌款，並交付該紙已經金融行庫拒絕
          往來之支票以取信於甲○○，致劉某不疑有他，如數交付借款云云，容有
          誤會，並非事實。
    （二）據告訴人及被告上開於本院調查程序中所述，足徵告訴人同意借款予被告
          ，係本於朋友之間平日往來之信任關係，基此，被告既未對告訴人施以任
          何詐術，則被告與告訴人借款往來過程中，告訴人亦無陷入錯誤之情，實
          難僅據被告事後未依約還款認定被告向告訴人借款時即具有詐欺之故意。
    （三）被告於向告訴人借得一百五十萬元款項後，既陸續清償本金及利息數額至
          剩餘八十五萬元，始因經濟困難而交付系爭支票給告訴人，並於該支票不
          獲兌現後，仍經告訴人之同意，簽發含利息十四萬三千五百元及本金八十
          五萬元之本票共九張，交付與告訴人，其中並有三張共二十六萬六千元（
          本金二十萬元，利息六萬六千元）已兌現，由被告取回本票，此經被告供
          明，並有本票存根憑單在卷足憑（原審卷第七十五頁），亦為告訴人所是
          認；堪認被告於系爭支票退票後，確有繼續清償借款並給付約定之利息，
        益見被告並非於系爭支票退票後，即完全逃避無蹤。綜合上情，倘被告確
          有不法所有之意圖，衡之常情定無清償部分借款，且事後給付利息、分期
          款之可能，是以堪認被告應無不法所有之意圖。縱使告訴人所提出由被告
          簽發之系爭支票、高雄市票據交換所退票資料查詢簡覆單各乙紙，僅能證
          明被告確曾積欠告訴人上開款項，及被告為換回於借款當時所交付之公司
          支票，而所交付予告訴人之系爭支票所載發票日前即八十六年五月九日，
          被告已成為拒絕往來戶之事實，亦不能據為認定被告於向告訴人借款自始
          即具有不法所有意圖之證據。
    （四）綜上事證，足見被告前揭辯詞，洵非虛假。至於被告事後確因經濟困難，
          未能全數清償借款，應屬民事債務不履行之問題，與詐欺取財之構成要件
          不相符。是以尚無法僅憑以告訴人甲○○於偵查中之指述、被告所交付予
          告訴人之支票及高雄市票據交換所退票資料查詢簡覆單各乙紙，即認定被
          告有上開詐欺取財之犯行。此外，本院復查無其他證據足資證明被告有公
          訴人所指之詐欺取財犯行，被告之犯罪即屬不能證明。
五、原審認被告犯罪不能證明而諭知無罪之判決，並無不合，檢察官上訴意旨循告訴
    人之聲請，仍執陳詞，指摘原判決不當，請求撤銷改判為無理由，應予駁回。
據上論結，應依刑事訴訟法第三百六十八條，判決如主文。
本案經檢察官朱文彬到庭執行職務。
中    華    民    國     八十九     年      六        月      十三      日
                            臺灣高等法院高雄分院刑事第一庭
                                  審判長法官  翁慶珍
                                        法官  周賢銳
                                        法官  李春昌
右正本證明與原本無異。
不得上訴。
                                      書記官  張得水
中    華    民    國     八十九     年       六       月      十  四    日
                                                                        Ｆ


司法院資訊處製作；財團法人民間司法改革基金會備份。
